最　高　行　政　法　院　判　決　　　　　　　　　九十三年度判字第一一二九號
　　上　訴　人　乙○○
　　訴訟代理人　林鎰珠律師
　　被 上訴 人　郃發企業有限公司
　　代　表　人　甲○○
　　訴訟代理人　廖正多律師
右當事人間因新型專利異議事件，上訴人對於中華民國九十二年四月三十日臺北高等
行政法院九十一年度訴字第九七五號判決，提起上訴，本院判決如左：
　　主  文
上訴駁回。
上訴審訴訟費用由上訴人負擔。
　　理  由
本件被上訴人起訴主張：被上訴人於民國八十七年九月二十五日以「車用免持行動電
話聽筒裝置」，向經濟部中央標準局（八十八年一月二十六日改制為經濟部智慧財產
局）申請新型專利，經編為第00000000號審查，准予專利。公告期間，上訴
人（即原審之參加人）以其不符系爭專利核准審定時專利法第九十七條及第九十八條
之規定，對之提起異議，經經濟部智慧財產局審查，以九十年八月六日（九○）智專
三（三）○四○六四字第○九○八九○○一三三七號專利異議審定書為「異議成立，
應不予專利」之處分。綜觀歷次審查委員之意見均是認為系爭案之部分元件之功能與
引證案之元件相同，據以判定異議成立。惟系爭案與引證案雖屬同創作動機之產品，
然系爭案之控制單元與引證案相較，確實具有極大之進步與改良。由於系爭案申請之
初，並未發現引證案之存在，說明書之撰寫係以單純以開關單元、開關驅動單元、控
制單元之三構成要件為基礎，未將引證案之內容當作習用技術，導致在說明書中之創
作目的及習用背景之說明不可避免的會與引證案相近。雖然系爭案在說明書中未提及
該引證案並針對其兩者之差異性及進步性作一分析，純粹是檢索工作一時無心的疏失
，不應掩蓋系爭案具有較佳結構設計之事實。原處分及原決定在系爭案與引證案所揭
露比對內容上僅作出單一元件功能比對，且一再以系爭案之創作動機及目的與引證案
相近之狹隘見解即蓋棺論定，似乎有違專利審查準則之公平性，且完全忽略其他相關
之要件，亦未針對兩案實際產品作一參閱比較後再作一最終定論，未免不夠理性客觀
，更未能針對系爭案之優點作一正面性審核，是以被上訴人認為原處分、訴願所作之
核駁理由太過牽強，似有官官相護承襲傳統審查之模式，完全違反審查準則及情理法
之行事原則，其違法不當審查之事實極為明確等情，爰請判決將訴願決定及原處分均
撤銷。
原處分機關（原審被告即經濟部智慧財產局）則以：系爭案申請專利範圍第四項所述
語音偵測延遲電路並未脫離引證一、二之技術範疇，皆於行動電話來電時，藉由開關
之切換，使行動電話音源由音響喇叭輸出，另被上訴人所提申請專利範圍修正本係於
訴願階段始提出，非異議審查時所能論究。又引證一雖可增加切換關閉音響電源之功
能，但不得以引證一增加該項切換功能，而否定系爭案藉由開關之切換，使行動電話
音源由音響喇叭輸出之技術已揭示於引證一之事實，本件原處分並無違法等語，作為
抗辯。
原審斟酌全辯論意旨及調查證據之結果，以被上訴人於八十七年九月二十五日以系爭
「車用免持行動電話聽筒裝置」，申請新型專利，經原處分機關審查准予專利。該系
爭案適於與汽車音響之揚聲器一起使用，包含：一開關單元，該開關單元係連接在揚
聲器與該行動電話和汽車音響之間，而且係可選擇地將該行動電話或汽車音響電氣連
接至揚聲器；一開關驅動單元，該驅動單元係可運作來驅動該開關單元將該行動電話
或汽車音響電氣也連接至該揚聲器；及一控制單元，該控制單元係電氣連接在該行動
電話與該驅動單元之間，該控制單元在接收來自行動電話之第一輸出信號時產生一控
制信號來控制該驅動單元的運作。嗣上訴人檢具引證一即八十七年二月二十四日申請
，八十八年三月一日審定公告之第00000000號「一種可結合汽車音響喇叭之
行動電話免持結構」新型專利案、引證二即八十七年一月十六日申請，八十八年九月
二十一日審定公告之第00000000號「一種與汽車音響相結合之行動電話免持
聽筒」新型專利案，對之提起異議，經原處分機關審定，認系爭案違反專利法第九十
八條第一項第二款之規定，乃為「異議成立，應不予專利」之處分。按凡對物品之形
狀、構造或裝置之創作或改良，而可供產業上利用者，得依法申請取得新型專利，為
系爭專利核准審定時專利法第九十七條及第九十八條第一項所明定。第九十八條第一
項第二款雖規定「有相同之發明或新型申請在先並經核准專利者」，仍不得依法申請
取得新型專利，惟所謂「相同之新型」，在新型新穎性判斷之領域中，係指兩新型之
技術內容相同者而言，非指兩新型之創作理念相同。查引證案之審定公告日（引證一
之審定公告日為八十八年三月一日，引證二之審定公告日為八十八年九月二十一日）
，均晚於系爭案之申請日（八十七年九月二十五日），故本件僅應審究系爭案是否具
新穎性，而不必論究其進步性，合先說明。次查系爭案與引證案比較，系爭案申請專
利範圍第四項之語音偵測延遲電路，可使行動電話無法產生控制信號時，利用語音偵
測延遲電路進行偵測，使該行動電話繼續產生控制信號，此為引證一、二均未揭示者
；又引證一為當行動電話被使用時，係由音源控制單元接收由行動電話傳來之訊息，
觸發電源開關來關閉汽車音響之電源，因此汽車音響之電源必須先行關閉；系爭案則
為當行動電話接獲一來電訊息後，由一控制單元來控制驅動開關單元，該驅動開關單
元將行動電話之語言信號連接至一揚聲器，其作動過程中並未關閉汽車音響電源，卻
仍可執行行動電話之通話動作；另引證二免持聽筒電路模組為設置於汽車音響之內部
，而系爭案免持聽筒則裝置於汽車音響之外，連接於既有汽車音響與揚聲器之間。以
上所舉構造上之差異，為原處分機關及上訴人所不否認；雖渠等主張系爭案申請專利
範圍第四項所述之語音偵測延遲電路，並未脫離引證一、二之技術範疇；系爭案與引
證一皆於行動電話來電時，藉由開關之切換，使行動電話音源由音響喇叭輸出，而引
證一可增加切換關閉音響電源之功能，故系爭案與引證一之技術內容相同；另系爭案
並非獨立裝置，仍必須與汽車音響相互結合；是系爭案分別與引證一、二之技術內容
實質相同云云。惟查，所謂「系爭案申請專利範圍第四項所述之語音偵測延遲電路，
並未脫離引證一、二之技術範疇」，究竟何所解釋，未據原處分機關及上訴人進一步
解釋。所謂系爭案與引證一皆「於行動電話來電時，藉由開關之切換，使行動電話音
源由音響喇叭輸出」，此乃一般免持聽筒車用行動電話之創作理念，本件係一新型專
利，並非發明專利，自無不許在技術上創新而給予專利之理。系爭案與引證一比較，
其接收信號之方式既有不同，是否切斷汽車音響之電源又有差別，其技術手段顯不相
同，揆諸前揭說明，自難謂為相同之新型。原處分機關另謂「引證一可增加切換關閉
音響之功能」，查與事實亦不相符，此對照上訴人訴稱：「引證一利用開關組將行動
電話來電的聲音切換至汽車音響的前方一個喇叭，而其餘的喇叭則以關閉汽車音響電
源的方式來達成切換的效果」，可知引證一之切換關閉音響，乃為達成音響靜音之固
有任務（否則電話與音響在不同之喇叭同時發出聲音），並非為增加新的功能而設；
況由此益可證明為達成音響靜音之目的，系爭案與引證一確實運用了不同之技術手段
（即前者不關閉音響之電源，後者則關閉音響之電源）。又系爭案之免持聽筒，雖仍
須與汽車音響連接，但其係裝置於汽車音響之外，而引證二則係裝設於汽車音響之內
部，二者之結構空間不同，此乃兩造不爭之事實；且按免持聽筒從音響內取出裝設於
外，看似輕而易舉，實為後見之明，況其有容易換裝，不受音響牽制之優點，自非任
意變更型態可比。綜上所述，系爭案與引證案比較，其結構與技術內容確有不同，非
屬相同之新型，引證案尚難證明系爭案不具新穎性。從而，原處分機關認系爭案與引
證一、二之技術內容實質相同，有違首揭專利法第九十八條第一項第二款之規定，而
為「異議成立，應不予專利」之處分，其認事用法，不無違誤，訴願決定未加糾正而
予維持，亦有未當，因將原處分及訴願決定均予撤銷，由原處分機關依上開見解，另
為適法之處分。
上訴意旨略謂：本件主要爭點在於系爭案申請專利範圍第四項所述之語音延遲電路是
否未脫離引證一所揭露之技術範疇？參照引證一新型專利說明書第一頁、第八頁及第
六圖內容，系爭案於申請專利範圍第四項所述之語音延遲電路並未脫離引證一、二所
揭露之技術範疇，兩者的差異僅在於所使用文字稱呼的不同，系爭案所述之語音延遲
電路確實已經為引證一所揭露。原判決未針對系爭案於申請專利範圍第四項所述之語
音延遲電路是否為引證一所揭露之技術範疇進行審酌，卻著眼於無關於系爭案申請專
利範圍而可為實施者自由運用之些微差異，逕認二者技術內容確有不同，顯有判決不
適用法規及違反證據法則之違法。根據新型專利類型判斷準則中「構成要件省略之新
型」係指將他新型之一或二個以上之構成要件省略之新型，並可保有原有之全部功能
或產生一項新功效或增進某種功效而言。系爭案雖然比引證一少了電源開關一個構件
，然其功效卻已經比引證一明顯的降低，甚至到不堪使用的地步，絕對不符合任何形
式的新型專利要件。系爭案之行動電話免持聽筒裝置與引證一之行動電話免持結構相
同，且系爭案與引證一皆可於行動電話來電時由汽車音響之揚聲器或喇叭輸出來電聲
音，故系爭案申請專利範圍第一、二、三項所界定之技術內容、目的功效與引證一相
同，當然不具新穎性。原審未見及此，顯然就異議證據有所曲解，違反專利法第九十
八條第一項第二款之規定，有判決不適用法規及違反證據法則之違法。又專利法第一
百零三條第二項規定，審究一新型專利權範圍，當應依法以申請專利範圍為準，系爭
案申請專利範圍包括有一個獨立項及三個附屬項等四個權項，依據專利權主張的實務
，系爭案於申請專利範圍所述每一個權項都必須具備「新穎性」及「進步性」等新型
專利要件。系爭案申請專利範圍第一項、第二項及第三項已經為引證一所揭露而喪失
「新穎性」要件，為上訴人、原處分機關及被上訴人三方所不爭執，同時被上訴人未
於異議審查過程修改申請專利範圍，並且於行政救濟程序過程中均未有修改申請專利
權範圍之表示，依專利法規定，系爭案的暫准專利權自不應續存。惟原審卻斷章取義
以系爭案申請專利權範圍第四項所述之語音延遲電路不同於引證一為由，撤銷訴願決
定及原處分，誠難令人信服云云。
按「凡可供產業上利用之新型，無下列情事之一者，得依本法申請取得新型專利：．
．．二有相同之發明或新型申請在先並經核准專利者。．．．」為系爭案核准審定時
專利法第九十八條第一項第二款所規定。所謂「相同之新型」，係指兩新型之技術內
容相同而言；所謂「申請在先並經核准專利」，係指先申請案之新型雖經核准專利，
但尚未在後申請案申請當日之前公告於專利公報，或先申請案之新型在後申請案申請
當日雖尚未核准專利但其後經核准專利者而言。至於兩新型之技術內容是否相同，核
屬事實認定問題，事實審法院有衡情斟酌之權，苟已斟酌全辯論意旨及調查證據之結
果，而未違背論理法則或經驗法則，不得遽指為違法。原判決以系爭案申請專利範圍
第四項之語音偵測延遲電路，為引證一、二均未揭示，以系爭案與引證案比較，其結
構與技術內容確有不同，非屬相同之新型，引證案尚難證明系爭案不具新穎性。原處
分機關認系爭案與引證一、二之技術內容實質相同，有違上開專利法第九十八條第一
項第二款之規定，而為「異議成立，應不予專利」之處分，其認事用法，經核並無違
背論理法則或經驗法則，不得遽指違法。次查，新型專利範圍，以說明書所載之申請
專利範圍為準，固為專利法第一百零三條第二項所規定。依此規定，原處分機關即應
就本件申請專利範圍包括有一個獨立項及三個附屬項等四個權項審查，決定異議案是
否成立。然於行政訴訟階段，行政法院係就兩造之爭點審查原處分之適法性，是其審
查範圍自與原處分機關不同。本件原判決認定被上訴人申請專利範圍第四項具專利性
，以原處分機關所為「異議成立，應不予專利」之處分，尚有違誤，將訴願決定及原
處分撤銷，自應由原處分機關就該具專利性部分，依原審之上開見解（審酌是否予以
被上訴人修正申請專利範圍），另為適法之處分。上訴人主張被上訴人未於異議審查
過程修改申請專利範圍，並且於行政救濟程序過程中均未有修改申請專利權範圍之表
示，依專利法規定，系爭案的暫准專利權自不應續存云云，尚無足採。上訴論旨，執
前述理由，並就原審認定事實之職權行使事項，指摘原判決有違背法令情事，求予廢
棄，難認有理由，應予駁回。
據上論結，本件上訴為無理由，爰依行政訴訟法第二百五十五條第一項、第九十八條
第三項前段，判決如主文。
中　　華　　民　　國　　九十三　　　年　　　九　　　　月　　　九　　　　日
                    最 高 行 政 法 院  第 三 庭
                                審 判 長 法  官　　　廖　政　雄
                                         法  官      吳  錦  龍
                                         法  官　　　林　清　祥
                                         法  官　　　鍾　耀　光
                                         法  官　　　姜　仁　脩
右  正  本  證  明  與  原  本  無  異
　　　　　　　　　　　　　　　　　　　　 法院書記官　伍  榮  陞
中　　華　　民　　國　　九十三　　　年　　　九　　　　月　　　九　　　　日
